---
title: "Primera prueba de evaluación continua"
author: "Ana Chen"
date: "2024-10-27"
output:
  pdf_document:
    toc: no
    toc_depth: 5
    highlight: tango
  html_document:
    toc: no
    toc_depth: '5'
    df_print: paged
subtitle: ANALISIS DE DATOS ÓMICOS
---

```{r setup, include=FALSE}
knitr::opts_chunk$set(echo = TRUE)
```

```{=tex}
\newpage
\thispagestyle{empty}
```
\mbox{}

\tableofcontents

\newpage

# 0. Carga de paquetes

```{r echo=TRUE, message=FALSE, warning=FALSE}
if (!require("BiocManager", quietly = TRUE))
    install.packages("BiocManager")
BiocManager::install(version = "3.18")
BiocManager::install("GEOquery")
BiocManager::install("SummarizedExperiment")
if (!require(ggplot2)) install.packages("ggplot2")

```


\newpage

# 1. Introducción

El objetivo de  la siguiente PEC es familirizarse con las herramientas y la exploración 
multivariante de los datos. Básicamente el ejercicio nos pide trabajar con dataset 
del repositorio de github i del repositorio metabolomicsWorkbench. 

Posteriormente, creamos un contenedor del tipo SummarizedExperiment, con los datos y
los metadatos por separado. Con esos datos realizaremos una visión general de los datos. 

Finalmente la elaboración del informe final. 

# 2. Selección de base de datos
En esta PEC he escogido la base de datos de human_cachexia.csv, en el que consiste 
en un estudio sobre el estado de pérdida mucular de paciente probablemente con alguna
enfermedad crónica (cáncer, infecciones graves...). En la base nos dan las dos primeras 
columnas, la primera que consiste en el ID del paciente y la segunda que consiste en 
la categoría que pertenece cada paciente respecto a la pérdida de masa muscular (caquexia/normal).
El resto de variables en las columnas, corresponden a variables bioquímicas, metabolitos comunes 
como biomarcadores específicos. 


# 3. Cargamos los datos y los metadatos

Cargamos los datos de expresión metabolómica del data set seleccionado

```{r}
data <- read.csv("/Users/anachen/Desktop/human_cachexia.csv")
colnames(data)
head(data)
```
Separamos como nos especifica en el enunciado las columnas de expresión y los metadatos:
Creamos una matriz para los datos de expresión (los metabolitos concretamente), para ello 
seleccionamos todas las columnas excepto las dos primeras que corresponderán a las Id del paciente 
y el estado de pérdida muscular).
Posteriormente, creamos dos data.frames para los metadatos (será la información del dataset).
Una que se llamará row_metadata que incluirá información sobre el ID del paciente y el estado de 
pérdida muscular. Otra, col_metadata que corresponderá al dataframe de la expresión de metabolitos. 

```{r message=FALSE, warning=FALSE}
# Cargamos la librería
library(SummarizedExperiment)

expression_data <- as.matrix(data[, -c(1:2)])    
row_metadata <- data[,c("Patient.ID", "Muscle.loss")]  
col_metadata <- data.frame(Metabolite = colnames(expression_data)) 

```

Creamos el objeto SummarizedExperiment como nos pide en el enunciado. 

```{r}
se <- SummarizedExperiment(
    assays = list(counts = expression_data),
    rowData = row_metadata,
    colData = col_metadata
)

print(se)

```


# 4. Exploración de los datos

Mostramos las dimensiones del expressionset

```{r}
dim(se)

```

Nombres de los metadatos de filas y columnas
```{r}
colnames(rowData(se))
colnames(colData(se))
```


Miramos la estructura del objeto 
```{r}
str(se)
```


Resumen estadístico de los datos de expresión, que nos proporciona un resumen estadístico de las
variables de expresión de cada metabolito medido en las muestras obtenidas de los diferentes pacientes
del dataset. Podemos observar la distribución y la variabilidad de los datos (valor mínimo, primer cuartil, 
mediana, media, tercer cuartil y valor máximo). Esta información es fundamental a la hora de realizar cualquier 
análisis posterior. 

```{r}
summary(assay(se))

```

Para hacerlo más visual podemos crear histogramas para expresar los valores anteriores.

```{r}
library(ggplot2)

numeric_cols <- sapply(data, is.numeric)
data_numeric <- data[, numeric_cols]

par(mfrow = c(3, 3))  
for (col in colnames(data_numeric)) {
  hist(data_numeric[[col]], main = paste("Histograma de", col), xlab = col)
}
```
También podemos observar la distribución de la variable categórica, pérdida muscular
que classifica a los pacientes en dos grupos, en caquécticos y control. 
```{r}

table(data$Muscle.loss)
```
Podemos realiza un boxplot, para visualizar mejor la distribución de metabolitos en los pacientes
categorizados según pérdida de masa muscular. El diagrama de cajas nos permiter ver la mediana, los cuartiles 
y los valores atípicos de los datos, lo que facilita comparar visualmente estas estadísticas entre 
diferentes grupos de pacientes. 



```{r}
boxplot(assay(se) ~ rowData(se)$Muscle.loss, main="Boxplot de Expresión por Pérdida de Músculo", xlab="Pérdida de Músculo", ylab="Expresión")

```

Podemos ver que en el grupo de caquexia presenta un grupo más grande de outliers, 
y se distribuye de forma amplia el rango de valores de expresión de los metabolitos
comparado con el grupo control. Esto puede presentar un significado biológico que 
podría estar relacionado a la gravedad del estado de pérdida muscular en el cual no 
vemos en el grupo control (sanos). 


A continuación realizaremos un Análisis de Componentes Principales (PCA) sobre nuestro
conjunto de expresión. La PCA es útil para reducir la dimensionalidad de nuestros datos 
y nos permite visualizar patrones o agrupaciones que no serían tan sencillos de objetivar
con los datos de alta dimensión. 

Para ello preparamos primero nuestros datos. 
Convirtiendo nuestros datos de expresión en una matriz, para ello excluinos las dos 
primeras columnas que contienen información que no son valores de expresión como tal. 

Posteriormente escalamos los datos para que tengan media cero y desviación estándar de 
uno. También podemos realizar la función prcomp() que nos aseguran que los datos estan
bien centrados y escalados. 

```{r}
expression_data <- as.matrix(data[, -c(1:2)])  

expression_scaled <- scale(expression_data)

pca_result <- prcomp(expression_scaled, center = TRUE, scale. = TRUE)

```

Finalmente creamos el gráfico de puntos de los componentes principales, en este caso 
los dos primeros componentes principales que representan la mayor varianza en nuestro 
dataset. 

```{r}
# Convertir a dataframe
pca_data <- data.frame(PC1 = pca_result$x[,1], PC2 = pca_result$x[,2], Group = data$Muscle.loss)

# Usar ggplot2 para visualizar
ggplot(pca_data, aes(x = PC1, y = PC2, color = Group)) +
  geom_point(alpha = 0.5, size = 3) +
  geom_text(aes(label = Group), vjust = 1, hjust = 1) +
  labs(x = "PC1 - Principal Component 1", y = "PC2 - Principal Component 2", title = "PCA Plot") +
  theme_minimal()

```

Vemos que la distribución de los puntos presenta una superposición clara entre los dos 
grupos categóricos del estado de masa mucular (caquexia y control), aunque podemos obervar que 
hay alguos puntos de caquexia que están bastante alejados del grupo principal. La mayoría
de los valores estan agrupados en el centro, esto significa que hay similitudes en los dos 
primeros componentes principales. 

Además podemos ver que la mayor varianza lo presenta el PC1 (componente principal 1), 
esto podría indicar la existencia de algún proceso biológico diferencia nuestros dos grupos
de estado de pérdida muscular. 

Por otro lado, el PC2 (componente principal 2), muesra menos separación entre los grupos,
por lo que parece contribuir menos en la diferencia entre estos. 


# 5. Repositorio Github

La dirección (url) del repositorio: https://github.com/Annecy123/Chen-Ye-Ana-PEC1-


# 6. Referencias

- Introducción a clases de datos tabulares en Bioconductor: https://github.com/ASPteaching/Omics_Data_Analysis-Case_Study_0-Introduction_to_BioC/blob/main/Introduction_2_Bioc_classes_4_tabular_data.pdf

- ExpressionSet Introduction:  https://www.bioconductor.org/packages/devel/bioc/vignettes/Biobase/inst/doc/ExpressionSetIntroduction.pdf

- Casos prácticos en análisis ómico: https://aspteaching.github.io/AMVCasos/

- MetaboAnalyst para análisis y visualización de datos metabólicos: https://www.metaboanalyst.ca/docs/RTutorial.xhtml

- Descripción de un conjunto de datos de Cachexia en Metabolómica: https://github.com/nutrimetabolomics/metaboData/blob/main/Datasets/2024-Cachexia/description.md?plain=1


